【裁判字號】    89,訴,2771
【裁判日期】    891130
【裁判案由】    返還借款
【裁判全文】
臺灣高雄地方法院民事判決  八十九年度訴字第二七七一號
    原      告  甲○○○
    被      告  乙○○
右當事人間請求給付借款事件，本院判決如左：
    主    文
被告應給付原告新台幣陸拾貳萬肆仟壹佰元，及自民國八十九年十一月二十一日起至
清償日止，按年息百分之五計算之利息。
訴訟費用由被告負擔。
本判決第一項於原告以新臺幣貳拾萬零柒仟元為被告供擔保後，得假執行；但被告如
於假執行實施行前以新台幣陸拾貳萬肆仟壹佰元，為原告預供擔保後，得免為假執行
。
    事    實
甲、原告方面：
一、聲明：求為判決除假執行擔保金額外，如主文所示。
二、陳述：緣原告於民國八十一年十二月份及八十二年七月份間自任會首，分別邀集
    連同原告在內共四十一名會員及四十五名會員之兩會民間合會，約定會期係自八
    十一年十二月起至八十五年四月止及自八十二年七月起至八十六年八月止、每會
    會金分別為新台幣（下同）一萬元及五千元，皆採上標制與外標制，每次標金不
    得低於一千元及五百元，並於每月九日前繳款、十日晚上六時十分準時開標，逾
    時即喪失投標資格。而被告乙○○係上開兩會合會之會員，並分別於八十二年一
    月及八十二年十月間，皆以二千五百五十元之標金標得兩會合會之第二會及第四
    會之合會金，而成為死會會員，原告並已交付該四十萬元及二十萬四千一百元、
    合計共六十萬四千一百元之合會金予被告，詎料被告於收受該合會金並簽立兩紙
    收據以為憑藉後，竟拒不續繳每月應付予原告之會款，雖屢經催討，仍拒不清償
    ，致原告因此陸續替被告墊付會款，是原告自得依兩造訂定之民間合會契約，請
    求被告清償六十萬四千一百元及自八十九年十一月二十一日（即被告收受起訴狀
    繕本日）起自清償日止，按年息百分之五計算之法定遲延利息。
三、對被告抗辯之陳述：
    被告於收受會款後（應係指標得之合會金），並無給付原告任何會款，而被告雖
    曾交付會款予原告父母，惟此乃原告另起合會之會款，與本件二會之合會會款並
    無關聯。
四、證據：提出合會單影本二份、收據影本三份及戶籍謄本一份為證。
乙、被告方面：
一、聲明：
  (一)請求判決駁回原告之訴及其假執行之聲請。
  (二)訴訟費用由原告負擔。
  (三)如受不利判決，願供擔保請准免予假執行。
二、陳述：被告確有參加系爭由原告自任會首之民間合會，而系爭四十萬元之收據確
    為被告所簽立，至八十二年十月十日（金額為二十萬四千一百元）之收據，則已
    不復記憶是否由其所簽立，惟被告確有標得該二筆民間合會，原告亦已將該合會
    金交付予被告，然被告直至八十四年、八十五年間皆有將會款以現金交付予原告
    或原告之父母，但原告皆無給付任何收據予被告，被告亦無其他證人可資為證。
    理    由
一、本件原告主張其自任會首分別邀集二會民間合會，約定會期為自八十一年十二月
    起至八十五年四月止及自八十二年七月起至八十六年八月止、每會會金分別為一
    萬元及五千元，皆採上標制與外標制，每次標金不得低於一千元及五百元，並於
    每月九日前繳款、十日晚上六時十分準時開標，逾時即喪失投標資格。而被告乙
    ○○於八十二年一月及八十二年十月間，分別標得該兩會民間合會第二會及第四
    會之合會金、另收受原告所交付之四十萬元及二十萬四千一百元、合計共六十萬
    四千一百元之合會金，並簽立兩紙收據後，竟拒不續繳每月應付予原告之會款，
    是原告自得依上開合會契約，請求被告清償六十萬四千一百元及其法定遲延利息
    ；而被告雖曾交付會款予原告父母，惟該會款與系爭兩會之合會會款之請求並無
    關聯等語。被告則以其確為系爭合會之會員，並分別標得該第二會及第四會之合
    會金，原告亦確已交付共計六十萬四千一百元之合會金予被告，惟被告皆有按期
    給付會款予原告或原告之父母等語置辯。
二、經查，原告於八十一年十二月份及八十二年七月份間自任會首，分別邀集連同原
    告及被告在內共四十一名會員及四十五名會員之兩會合會，約定會期係自八十一
    年十二月起至八十五年四月止及自八十二年七月起至八十六年八月止、每會會金
    則分別為一萬元及五千元，皆採上標制與外標制，每次標金則不得低於一千元及
    五百元，並於每月九日前繳款、十日晚上六時十分準時開標，逾時即喪失投標資
    格。而被告則分別於八十二年一月及八十二年十月，以二千五百五十元之標金標
    得該兩合會之第二會及第四會之合會金，而成為死會會員，原告並已交付該四十
    萬元及二十萬四千一百元、合計共六十萬四千一百元之合會金予被告，被告並簽
    立兩紙收據以為憑藉等情，業據原告提出合會單及借據各兩紙為證，核屬相符，
    被告對此亦不為爭執，自堪信為真實。至被告雖辯稱其於標得系爭合會及取得該
    合會金後，仍繼續繳納死會會員應給付予原告之會款，然原告對此予以否認，而
    被告亦自承其無任何證據及證人可資證明該交付之事實，是被告以前開情詞為辯
    ，顯不足採。
三、按民間合會，係會首與會員間之債權債務契約，會員除向會首領取得標金外，在
    得標前須按期繳納活會之款，得標後須按期繳納死會之款。會員將其會份讓與第
    三人，如為活會轉讓，則係債權、債務之轉讓，非單純之債權轉讓，如係死會轉
    讓，則純係債務之移轉，故無論為活會、死會之轉讓，均非得會首之同意，不得
    為之，最高法院六十七年度台上字第三○○八號判例可資參照。故被告既已標得
    該兩會合會，並已自原告處領取得該合會金，是被告自應按期繳納死會會員之會
    款，惟其竟拒不繳納；從而，原告依據兩造所訂立之民間合會契約，請求被告清
    償六十二萬四千一百元及自八十九年十一月二十一日起至清償日止，按年息百分
    之五計算之法定遲延利息，即屬正當，應予淮許。
五、兩造陳明願供擔保請為宣告假執行或免為假執行，經核均與規定相符，爰分別酌
    定相當之擔保金額予以宣告。
六、據上結論，本件原告之訴為有理由，依民事訴訟法第七十八條、第三百九十條第
    二項、第三百九十二條，判決如主文。
中      華      民      國    八十九    年     十一     月    三十      日
                              臺灣高雄地方法院民事第二庭
~B法      官  林靜梅
右為正本係照原本作成。
如對本判決上訴，須於判決送達後廿日內向本院提出上訴狀。
中      華      民      國    八十九    年     十一     月    三十      日
~B法院書記官  陳國榮


司法院資訊處製作；財團法人民間司法改革基金會備份。
